【裁判字號】    99,易,146
【裁判日期】    990608
【裁判案由】    詐欺
【裁判全文】
臺灣基隆地方法院刑事判決               99年度易字第146號
公  訴  人  臺灣基隆地方法院檢察署檢察官
被      告  戊○○
上列被告因詐欺案件，經檢察官提起公訴（99年度偵字第1119號）
，本院判決如下：
    主  文
戊○○無罪。
    理  由
一、公訴意旨略以：被告戊○○雖預見任意提供自己在金融機構
    開設之帳戶（即提款卡）供他人使用，該他人可能以該帳戶
    作為實施詐欺取財等犯罪之工具，於不違背其本意之情形下
    ，仍基於幫助不特定人詐欺取財之犯意，於民國99年1月7日
    ，將其所有之「中華郵政股份有限公司基隆暖暖郵局」000-
    00000000000000號帳戶提款卡、密碼，無償交付與姓名、年
    籍不詳之成年男子，並告知提款密碼，而容任上述帳戶供他
    人用以詐騙財物。嗣該成年男子所屬之詐騙集團成員，基於
    意圖為自己不法之所有，(一)於同年月9日17時許，向被害人
    甲○○佯稱在HAPPY GO購物被重複扣款，要取消第2次扣款
    為由，要求甲○○至提款機依指示操作退費，甲○○信以為
    真，因而陷於錯誤，同日17時39分依指示操作後匯出新台幣
    （下同）29,989元至被告上開帳戶內。(二)於同年月9日17時
    50 分許，向被害人丙○○佯稱在HAPPY GO購物設定繳款發
    生問題，每月皆會扣款，需至ATM取消分期扣款為由，要求
    丙○○至提款機依指示操作，丙○○信以為真，因而陷於錯
    誤，同日18時許分別依指示操作後匯出25,123元、8998元至
    被告上開帳戶內。因認被告涉有第30條第1項、第339條第1
    項之幫助詐欺罪嫌。
二、按犯罪事實應依證據認定之，無證據不得推定其犯罪事實，
    又不能證明被告犯罪者，應諭知無罪之判決，刑事訴訟法第
    154條第2項、第301條第1項分別定有明文。所謂認定犯罪事
    實之證據，係指足以認定被告確有犯罪行為之積極證據而言
    ，苟未能發現相當證據，或證據不足為不利於被告事實之認
    定時，即應為有利於被告之認定，更不必有何有利之證據，
    亦不能以推測或擬制之方法，以為裁判基礎（最高法院29年
    上字第3105號、40年台上字第86號判例、56年度台上字第80
    7 號判決意旨參照）。另按認定犯罪事實，所憑之證據，雖
    不以直接證據為限，間接證據亦包括在內，然無論直接或間
    接證據，其為訴訟上之證明，須於通常一般之人均不致於有
    所懷疑，而得確信其為真實之程度者，始得據之為有罪之認
    定，倘其證明尚未達到此一程度，而有合理性懷疑之存在時
    ，即無從為有罪之認定（最高法院76年台上字第4986號判例
    意旨參照）。又按刑事訴訟法第161條已於91年2月8日修正
    公布，其第1項規定：檢察官就被告犯罪事實，應負舉證責
    任，並指出證明之方法。因此，檢察官對於起訴之犯罪事實
    ，應負提出證據及說服之實質舉證責任。倘其所提出之證據
    ，不足為被告有罪之積極證明，或其指出證明之方法，無從
    說服法院以形成被告有罪之心證，基於無罪推定之原則，自
    應為被告無罪判決之諭知（最高法院92年台上字第128號判
    例意旨參照）。
三、又按被告以外之人於審判外之言詞或書面陳述，除法律有規
    定者外，不得作為證據。被告以外之人於審判外之陳述，雖
    不符合同法第159條之1至第159條之4之規定，但經當事人於
    審判程序同意作為證據，法院審酌該言詞陳述或書面陳述作
    成時之情況，認為適當者，亦得為證據。當事人、代理人或
    辯護人於法院調查證據時，知有第159條第1項不得為證據之
    情形，而未於言詞辯論終結前聲明異議者，視為有前項之同
    意，刑事訴訟法第159條第1項及第159條之5分別定有明文。
    立法意旨在於傳聞證據未經當事人之反對詰問予以核實，原
    則上先予排除。惟若當事人已放棄反對詰問權，於審判程序
    中表明同意該等傳聞證據可作為證據；或於言詞辯論終結前
    未聲明異議，基於尊重當事人對傳聞證據之處分權，及證據
    資料愈豐富，愈有助於真實發見之理念，且強化言詞辯論主
    義，使訴訟程序得以順暢進行，上開傳聞證據亦均具有證據
    能力。本件被告及檢察官於言詞辯論終結前，就本件卷內被
    告以外之人於審判外之陳述（包括人證、書證），於本院審
    理時均表示無意見而不爭執，本院審酌上開證據資料製作時
    之情況，尚無違法不當及證明力明顯過低之瑕疵，亦認為以
    之作為證據應屬適當，爰逕依刑事訴訟法第159條之5規定，
    認前揭證據資料均例外有證據能力，合先敘明。
四、本件公訴人認被告戊○○涉犯幫助詐欺罪嫌，係以被告於警
    詢、偵訊之供述、證人即被害人甲○○、丙○○於警詢中之
    證述、國泰世華銀行自動櫃員機交易明信表、三信銀行自動
    櫃員機交易明細表2紙及被告上開帳戶之申請文件、印鑑卡
    、客戶歷史交易清單為其論據。訊據被告固坦承有於前揭時
    、地，將上述帳戶提款卡、密碼，無償交付與姓名、年籍不
    詳之成年男子，並告知提款密碼等情，惟堅決否認有幫助詐
    欺之犯行，辯稱：其係於99年1月7日看中國時報分類廣告應
    徵芭堤雅國際會館跑趟人員工作，因對方稱要提供面試資料
    （存摺及駕照影本），並稱因工作要匯款，要他提供提款卡
    及密碼，測試看有無存款，將來上班後薪水才能轉進帳戶內
    ，因其剛退伍，急著想趕快找到工作，且這是退伍後找的第
    一份工作，所以才會將提款卡（含密碼）交給對方，對方稱
    2、3天會通知工作之事，後來沒收到通知，其就至郵局辦停
    卡，始知其帳戶已變成警示帳戶，其不知對方會將其帳戶用
    以作詐騙民眾匯款之工具，其本身亦係受害人等語。經查：
  (一)被告於前揭時、地，將其所有之上述帳戶提款卡、密碼，無
    償交付與姓名、年籍不詳之成年男子，並告知提款密碼，嗣
    該帳戶遭詐騙集團利用作為向被害人甲○○、丙○○詐欺取
    財之入帳帳戶，而被害人甲○○、丙○○於遭詐騙後，被害
    人甲○○匯款29,989元、被害人丙○○匯款25,123元、8998
    元至被告開立之上開帳戶等情，固有被告於警、偵訊之自白
    、證人即被害人甲○○、丙○○於警詢之證述、國泰世華銀
    行自動櫃員機交易明信表、三信銀行自動櫃員機交易明細表
    2紙及被告上開帳戶之申請文件、印鑑卡、客戶歷史交易清
    單等資料在卷可憑（見本案偵查卷第4至7頁、13至14 頁、
    20至22頁、第15頁、第23頁、第10至12頁）。然上開證據，
    僅足以證明被告有將其所有上開帳戶之提款卡交付他人，並
    告知提款密碼，且被害人甲○○、丙○○確實因遭詐騙而將
    款項匯入被告所有上開帳戶之事實，尚無法據此逕以推認被
    告於交付帳戶提款卡（含密碼）與他人時，有容任他人使用
    而為幫助詐欺取財之犯意。
  (二)依據被告提出中國時報分類廣告影本1紙，其上確有刊登「
    芭堤雅國際會館誠徵跑趟人員、0000000000」之廣告內容，
    且該廣告內所載之行動電話，早於98年12月15日即以「思銳
    國際商旅誠徵司機」之名義刊登在自由時報分類廣告，並有
    證人黃士溶撥打該行動電話後，亦經該公司接聽電話人員以
    需交付帳戶及提款卡（含密碼）確認可否正常提款，以便日
    後薪資匯款為由，而取得黃士溶所交付之其母張美惠所有帳
    戶之提款卡（含密碼），惟嗣亦未通知上班，而將所交付帳
    戶持以作為詐騙他人匯款之犯罪工具等情，業據證人黃士溶
    於本院另案（99年度簡上字第87號）警詢時證述綦詳（見12
    0號偵查卷第4至5頁、1731號偵查卷第4至6頁），並有99 年
    12月15日自由時報分類廣告影本1紙附卷可按（見1731號偵
    查卷第26頁），復參以前揭廣刊所載之行動電話於99年1 月
    5日、1月18日、1月23日迭以「芭堤雅國際會館」、「日式
    商務會館」等不同名義對外刊登廣告誠徵跑趟人員、司機，
    有自由時報99年1月5日、1月18日、1月23日分類廣告影本各
    1紙附於本院前揭另案卷內可參，顯見被告所辯係看報紙找
    工作，而為詐騙集團騙走提款卡等情節，尚非虛妄。
  (三)公訴人雖以被告辯稱欲應徵工作，卻不知工作內容與公司地
    址，且應徵工作無需提供帳戶及提款卡、密碼，匯薪資亦無
    需使用提款卡，故被告所辯不合常理，且被告並未報案，認
    定被告有幫助不特定人詐欺取財之犯意。按刑法之幫助犯係
    以與正犯有共同之認識而幫助實施為要件，若於正犯之犯罪
    無共同之認識，或於正犯犯罪已經完成而僅止事後加功者，
    即不能謂有共犯之關係（最高法院18年上字第287號判例意
    旨參照）。且刑法上幫助之行為，須有幫助他人犯罪之意思
    ，如無此種故意，基於其他原因，以助成他人犯罪之結果，
    尚難以幫助論（最高法院20年上字第1022號判例意旨參照）
    。而刑法關於犯罪之故意，係採希望主義，不但直接故意，
    須犯人對於構成犯罪之事實具備明知及有意使其發生之兩個
    要件，即間接故意，亦須犯人對於構成犯罪之事實預見其發
    生，且其發生不違背犯人本意始成立（最高法院22年上字第
    4229號判例意旨參照）。而提供自己帳戶予他人之原因非一
    ，蓄意犯罪者固然不少，因被騙、遺失而成為被害人之情形
    ，亦所在多有，非必然出於幫助他人實施犯罪之故意，是提
    供帳戶之人是否成立犯罪，自應依證據證明之。一般人對於
    社會事物之警覺性或風險評估，常因人而異，且與受教程度
    、從事之職業、心智是否成熟，並無必然之關連，此觀諸詐
    騙集團之詐騙手法，經政府大力宣導及媒體大幅報導後，猶
    恆見高級知識分子受騙，即可明瞭。本案被告為找工作，經
    素不相識之人以上開「因薪資轉帳需要提供提款卡、密碼」
    等事由，要求被告提供存摺影本及提款卡，竟未多加質問、
    亦未察覺此間不合理之處，即擅予提供，固與一般人所會採
    取之應對措施有所落差，然被告於案發時年僅21歲，甫自軍
    中退伍（見本院卷附退伍令），且被告於服役前並無正職之
    就職經驗，業據證人即被告之父丁○○於本院審理時證述在
    卷（見本院99年5月25日審判筆錄），自不能排除被告因年
    紀尚輕及社會經驗不足，而不具前揭警覺程度，況近來因人
    頭帳戶取得困難，詐騙集團成員為取得人頭帳戶，或以高價
    收購，或以詐騙方式取得，欺罔方式千變萬化，若一般人會
    因詐騙集團成員言詞相誘而陷於錯誤，進而交付鉅額財物，
    則金融帳戶之持有人因相同原因陷於錯誤，並交付存摺、提
    款卡亦洵有可能，自不能以吾等客觀常人智識經驗為基準，
    遽而推論被告必具相同警覺程度，而對「構成犯罪之事實必
    有預見」。本案中檢察官係自從事犯罪偵查工作者之角度，
    以間接推論之方式，認定被告具有幫助詐欺之故意，卻完全
    忽略被告僅係一般民眾，對詐騙集團詭譎多變之詐騙技倆，
    非當然知悉，對於存摺、提款卡交付他人，可能被詐騙集團
    利用充詐騙他人之工具，亦未必有認識。尤以一個正常理性
    之人，豈有無償提供自己帳戶與詐欺集團使用，讓詐欺集團
    得以隱身幕後，享受鉅額不法暴利，無端讓自己接受檢警追
    查，負擔刑責之理，此點不合情理至極之事，反而未見檢察
    官有何論述。是以檢察官在被告否認犯罪下，僅依間接推論
    ，即謂被告所辯不可採信，並更進一步指被告係基於不確定
    故意將帳戶資料交付詐欺集團，自不足取。
五、綜上所述，被告上開帳戶固遭詐欺集團利用作為詐欺取財之
    入帳帳戶，然被告交付提款卡、密碼與詐欺集團，既係因求
    職受騙而交付，難認被告對於交付之帳戶資料將遭詐欺集團
    使用作為行騙之工具有所認識，則被告有無提供上開帳戶供
    他人為詐欺取財使用之動機與目的，即有合理懷疑存在。公
    訴人所舉之證據，尚無法證明被告確有幫助詐欺取財之犯意
    ，且本院綜合公訴人所提出之證據及卷內之所有直接及間接
    證據後，認為尚無法達到令通常一般之人均不致於有所懷疑
    ，而得確信被告確有公訴人所指上開幫助詐欺取財之犯行。
    此外，復查無其他積極之證據，足資證明被告確有上開幫助
    詐欺取財之犯行，揆諸首揭法條及判例、判決意旨，應認不
    能證明被告犯罪，依法應為被告無罪之諭知。
據上論斷，應依刑事訴訟法第301條第1項，判決如主文。
本案經檢察官乙○○到庭執行職務。
中    華    民    國    99    年    6     月    8     日
                  刑事第一庭審判長法  官  王福康
                                  法  官  劉桂金
                                  法  官  王美婷
以上正本證明與原本無異。
如不服本判決應於收受送達後10日內向本院提出上訴書狀，並應
敘述具體理由；其未敘述上訴理由者，應於上訴期間屆滿後20日
內向本院補提理由書（均須按他造當事人之人數附繕本）「切勿
逕送上級法院」。
中    華    民    國    99    年    6     月    8     日
                                  書記官  明祖斌

司法院資訊處製作；財團法人民間司法改革基金會備份。
